ACORDAO-COMPLETO-2411700

ACÓRDÃO 6116/2020 ATA 16/2020 - PRIMEIRA CÂMARA

VISTOS, relatados e discutidos estes autos que tratam de ato de concessão de aposentadoria emitido pelo então Centro Federal de Educação Tecnológica do Maranhão em favor da ex-servidora Margarida de Nazareth Pacheco; 
ACORDAM os Ministros do Tribunal de Contas da União, reunidos em Sessão da 1ª Câmara, com fundamento no art. 71, inciso III, da Constituição Federal, nos arts. 1º, inciso V, e 39, inciso II, da Lei 8.443/1992, no art. 260, § 5º, do RI/TCU e ante as razões expostas pelo Relator, em: 
9.1. considerar prejudicado, em razão da perda do objeto, o exame de mérito referente ao ato de concessão de aposentadoria emitido em favor de Margarida de Nazareth Pacheco (XXX.965.883-XX) ;
9.2. encaminhar cópia desta deliberação ao Instituto Federal do Maranhão.

Ato de concessão de aposentadoria emitido pelo Centro Federal de Educação Tecnológica do Maranhão. Apreciação para fins de registro.

Primeira Câmara

Instituto Federal do Maranhão.

3. Interessado: Margarida de Nazareth Pacheco (XXX.965.883-XX).

13.1. Ministros presentes: Walton Alencar Rodrigues (Presidente), Benjamin Zymler, Bruno Dantas e Vital do Rêgo (Relator).
13.2. Ministros-Substitutos presentes: Augusto Sherman Cavalcanti e Weder de Oliveira.

VITAL DO RÊGO

Adoto como relatório, com os devidos ajustes de forma, a instrução elaborada no âmbito da Secretaria de Fiscalização de Pessoal (peça 24) , com a qual se manifestou de acordo o corpo gerencial daquela unidade técnica especializada (peça 25) , a seguir transcrita:
INTRODUÇÃO
1.	Trata-se de ato de alteração de concessão de aposentadoria de Margarida de Nazareth Pacheco, ex-servidora do Centro Federal de Educação Tecnológica do Maranhão - Cefet/MA.
2.	O ato foi submetido, para fim de registro, à apreciação do Tribunal de Contas da União (TCU) , de acordo com o art. 71, inciso III, da Constituição Federal. O cadastramento e a disponibilização ao TCU ocorreram por intermédio do Sistema de Apreciação e Registro de Atos de Admissão e Concessões, na forma dos arts. 2º, caput e incisos I a VI, e 4º, caput, da Instrução Normativa-TCU 78/2018.
HISTÓRICO
3.	Inicialmente, visando sanear o processo, esta Unidade Técnica encaminhou diligência ao Cefet/MA (peça 1) solicitando o envio de peças do processo que deu origem à rubrica judicial (AGE - adicional de gestão educacional) nos proventos da ex-servidora.
4.	Em atendimento à diligência (peça 9) , o Cefet/MA encaminhou cópia do MS 2002.37.00.003413-5, da 3ª Vara da Justiça Federal do Maranhão.
5.	Ainda objetivando sanear o processo e assegurar a oportunidade do uso das garantias constitucionais do contraditório e da ampla defesa à interessada, esta Unidade Técnica encaminhou nova diligência ao Cefet/MA (peça 11) e oitiva à ex-servidora (peça 12) , solicitando documentos e/ou esclarecimentos sobre a inclusão do Adicional de Gestão Educacional na base de cálculo dos quintos incorporados.
6.	A inativa tomou conhecimento da oitiva (peça 20, p. 9) e encaminhou sua resposta (peça 19) .
EXAME TÉCNICO
Da constatação
7.	Do exame da ficha financeira extraída do Siape (peça 21) , consignou-se que consta nos proventos da ex-servidora o pagamento de rubrica judicial alusiva à incorporação de quintos calculados com base no Adicional de Gestão Educacional (AGE) , que é considerado irregular pelo TCU.
Da oitiva
8.	Em resposta à oitiva (peça 19) , a ex-servidora, por intermédio de seus advogados, alegou, em síntese, que o TCU não pode alterar sua aposentadoria, pois já ocorreu a decadência administrativa, prevista no art. 54, da Lei 9.784/1999, e que, caso isso ocorra, o TCU violará os princípios da dignidade da pessoa humana e da irredutibilidade de vencimentos.
9.	Cumpre salientar que as alegações expostas pela interessada não merecem prosperar, consoante se expõe em seguida.
Da Decadência Administrativa
10.	 Esta Corte de Contas, no tocante à decadência, prevista no art. 54 da Lei 9.784/1999, entende que o referido dispositivo legal, ao ser aplicado aos atos de aposentadoria e pensão, conta seu prazo decadencial somente a partir do respectivo registro pelo Tribunal de Contas da União, visto que, em se tratando de ato complexo, só é aperfeiçoado quando de seu registro pelo TCU. Portanto, o prazo decadencial não pode ser contado a partir da concessão administrativa, mas sim a partir do exame pelo TCU. Esse é o teor da Súmula TCU 278/2012, a seguir transcrita:
SÚMULA 278/2012: Os atos de aposentadoria, reforma e pensão têm natureza jurídica de atos complexos, razão pela qual os prazos decadenciais a que se referem o § 2º do art. 260 do Regimento Interno e o art. 54 da Lei nº 9.784/99 começam a fluir a partir do momento em que se aperfeiçoam com a decisão do TCU que os considera legais ou ilegais, respectivamente.
Dos princípios da dignidade da pessoa humana e da irredutibilidade de vencimentos
11.	 Quanto ao argumento de ter havido violação aos princípios da segurança jurídica, da dignidade da pessoa humana, do ato jurídico perfeito, do direito adquirido, da proteção da confiança e da irredutibilidade de proventos, cabe lembrar que a sedimentada jurisprudência da Suprema Corte é no sentido de classificar como ato complexo a concessão de aposentadoria, reforma ou pensão, consoante os seguintes julgados (RMS 3881/SP, MS 19875/DF, RE 195861/ES e MS 23665/DF) .
12. Assim, sendo o ato de aposentadoria e/ou pensão complexo, este somente passa a estar plenamente formado (perfeito) , válido (aferição da legalidade com reflexo de definitividade perante a Administração) e eficaz (plenamente oponível a terceiros, deixando de apresentar executoriedade provisória) quando recebe o registro pela Corte de Contas. Tal entendimento decorre do disposto no inciso III do art. 71 da Constituição Federal, que estabelece que compete ao Tribunal de Contas da União apreciar, para fins de registro, a legalidade dos atos de admissão, assim como a concessão de aposentadoria, reforma ou pensão.
13. Nessa perspectiva, impõe-se reconhecer que referidos atos possuem natureza precária, razão pela qual, até que haja o efetivo julgamento e o consequente registro pela Corte de Contas, não há que se falar em direito adquirido, ato jurídico perfeito ou em proteção da confiança, tendo em vista a ausência de aperfeiçoamento e definitividade do ato.
Do Adicional de Gestão Educacional	
14.	 Conforme informado pelo Cefet/MA, em atendimento à diligência (peça 9) , a inclusão do Adicional de Gestão Educacional na base de cálculo dos quintos incorporados atende à deliberação exarada no Mandado de Segurança 2002.37.00.003413-5, da 3ª Vara da Justiça Federal do Maranhão.
15.	 Sobre a incidência do Adicional de Gestão Educacional sobre os quintos, o TCU tem entendimento consolidado no sentido de que não é possível a inclusão da gratificação AGE na base de cálculo de incorporação de quintos de Cargos de Direção - CDs, em razão de expressa vedação legal, nos termos do art. 3º, § 1º, da Lei 8.911/1994. De igual modo, não é permitida a inclusão do AGE nos quintos de FG, no período de 9/4/1998 a 28/8/2000, porquanto os quintos de Funções Gratificadas - FGs foram transformados em valores fixos (VPNI) em 1997, data anterior à criação do AGE, que se deu em 9/4/1998, não cabendo alteração de sua forma de cálculo após a conversão da vantagem em VPNI (v. Acórdão 2444/2015-TCU-Plenário - Relator: Ministro André Luís de Carvalho) .
16.	 Ademais, importa ressaltar que sequer se admite a incorporação de quintos entre 9/4/1998 e 4/9/2001, pois o art. 3º da MP 2.225-45/2001 apenas transformou em vantagem pessoal nominalmente identificada as parcelas já deferidas a esse título, sem restabelecer o instituto da incorporação. Assim, não apenas a incidência da AGE na base de cálculo da vantagem é irregular como todas as parcelas de quintos incorporadas a partir de 9/4/1998 são indevidas. 
17.	 Aliás, não é demais rememorar a intelecção firmada pelo Supremo Tribunal Federal no âmbito do RE 638.115, ocasião em que, em sede de repercussão geral, foi decidido ser indevida a incorporação de quintos no período de 9/4/1998 a 4/9/2001, por ofensa explícita ao princípio da legalidade, tendo sido lavrada a seguinte ementa: 
Recurso extraordinário. 2. Administrativo. 3. Servidor público. 4. Incorporação de quintos decorrente do exercício de funções comissionadas no período compreendido entre a edição da Lei 9.624/1998 e a MP 2.225-48/2001. 5. Impossibilidade. 6. Recurso extraordinário provido.
18. Convém repisar, por oportuno, o seguinte trecho do voto proferido pelo Ministro Gilmar Mendes naquela oportunidade:
Nesses termos, tendo em vista que o pagamento dos quintos incorporados no período entre 8.4.1998 até 4.9.2001 foi declarado inconstitucional e refere-se a relação jurídica de trato continuado, há que se reconhecer a necessidade de cessação imediata do pagamento da mencionada verba, sem que isso caracterize afronta à coisa julgada e sem que seja necessário o ajuizamento de ação rescisória. 
Da mesma forma, os efeitos das decisões administrativas, que reconheceram o referido direito aos servidores com base em hipótese considerada inconstitucional pelo STF, não devem subsistir, devendo o pagamento ser cessado imediatamente. (grifos inseridos) 
19.	 Ainda por ocasião do RE 638.115, foi prolatada, em sede de embargos de declaração, decisão com a seguinte ementa: 
Embargos de declaração no recurso extraordinário. 2. Repercussão Geral. 3. Direito Administrativo. 4. Servidor público. 5. Incorporação de quintos decorrente do exercício de funções comissionadas no período compreendido entre a edição da Lei 9.624/1998 e a MP 2.225-48/2001. Impossibilidade. 6. Cessada a ultratividade das incorporações em qualquer hipótese, seja decorrente de decisões administrativas ou de de cisões judiciais transitadas em julgado. RE-RG 730.462, Rel. Min. Teori Zavascki. 7. Ausência de omissão, contradição ou obscuridade. 8. Embargos rejeitados. (destaque acrescido) 
20.	 Por aí se vê que nem mesmo decisões judiciais transitadas em julgado têm o condão de fazer permanecer a vantagem dos quintos incorporados após a edição da Lei 9.624/1998, conforme expressamente definido pelo STF. Nessa linha, diversos são os jugados do TCU, a exemplo dos Acórdãos 5.380/2016 e 5.925/2016-TCU-2ª Câmara (Relator: Ministro Vital do Rêgo) , 9.719/2016-TCU-2ª Câmara (Relatora: Ministra Ana Arraes) , 1.116/2017-TCU-2ª Câmara (Relator: Ministro Augusto Nardes) , 3.075/2017-TCU-2ª Câmara (Relator: Ministro Aroldo Cedraz) , 8.588/2017-TCU-2ª Câmara (Relator: Ministro José Mucio Monteiro) , e 1.972/2017-TCU-Plenário (Relator: Ministro Bruno Dantas) . 
21. Diante do exposto, o ato ora em exame deve ser considerado ilegal, com determinação ao Cefet/MA para que suprima os pagamentos indevidos.
CONCLUSÃO
22.	 Em razão do exposto, e tendo em vista as análises realizadas no ato de concessão de aposentadoria de Margarida de Nazareth Pacheco, esta Unidade Técnica considera que o ato em tela deve ser considerado ilegal com negativa do registro por esta Egrégia Corte, em razão da incidência do Adicional de Gestão Educacional sobre os quintos incorporados.
23.	 Quanto aos valores indevidos já pagos, propõe-se dispensar a devolução, com fundamento no Enunciado 106 da Súmula da Jurisprudência do TCU.
24.	 Por fim, vale destacar que o ato em análise foi disponibilizado ao TCU em 2008, há mais de cinco anos, portanto. Assim, fez-se necessária a instauração do contraditório, segundo o entendimento estabelecido no Acórdão 587/2011-TCU-Plenário, de relatoria do Ministro Valmir Campelo.
PROPOSTA DE ENCAMINHAMENTO
25.	 Ante o exposto, e com base nos arts. 71, inciso III, da Constituição Federal; 1º, inciso V, e 39, inciso II, da Lei 8.443/1992; 260, § 1º, do Regimento Interno do Tribunal de Contas da União, propõe-se:
a) considerar ILEGAL e recusar o registro do ato de alteração de concessão de aposentadoria de Margarida de Nazareth Pacheco (CPF: XXX.965.883-XX) ; 
b) dispensar a devolução dos valores indevidamente recebidos até a data da ciência do acórdão que vier a ser prolatado, com base no Enunciado 106 da Súmula da Jurisprudência do TCU;
c) determinar ao Centro Federal de Educação Tecnológica do Maranhão, com base no art. 45 da Lei 8.443/1992, que:
c.1) faça cessar os pagamentos decorrentes do ato impugnado, comunicando ao TCU, no prazo de quinze dias, as providências adotadas, nos termos dos arts. 262, caput, do Regimento Interno do TCU e 8º, caput, da Resolução-TCU 206/2007;
c.2) cadastre novo ato, livre da irregularidade apontada, submetendo-o ao TCU no prazo de trinta dias, nos termos dos arts. 262, § 2º, do Regimento Interno do TCU e 19, § 3º, da Instrução Normativa-TCU 78/2018;
c.3) informe à interessada o teor do acórdão que vier a ser prolatado, encaminhando ao TCU, no prazo de trinta dias, comprovante da data de ciência pela interessada, nos termos do art. 4º, § 3º, da Resolução-TCU 170/2004, alertando-a de que o efeito suspensivo proveniente de eventual interposição de recurso junto ao TCU não a exime da devolução dos valores indevidamente percebidos após a notificação, em caso de não provimento desse recurso.
2.	O Ministério Público, representado nos autos pelo Procurador Dr. Rodrigo Medeiros De Lima, manifestou-se de acordo com a proposição da unidade técnica (peça 26) . 
É o Relatório.

Ulisses Borges de Resende (OAB/DF 4.595) e outros.

Procurador Rodrigo Medeiros de Lima.

APOSENTADORIA. INCLUSÃO DO ADICIONAL DE GESTÃO EDUCACIONAL SOBRE OS QUINTOS DE FC COM FUNDAMENTO EM DECISÃO JUDICIAL NÃO TRANSITADA EM JULGADO. PARCELA CRIADA APÓS 8/4/1998. ILEGALIDADE. INTERESSADA FALECIDA. EXAME DE MÉRITO PREJUDICADO EM RAZÃO DA PERDA DE OBJETO.

APOSENTADORIA (APOS)

Secretaria de Fiscalização de Pessoal (Sefip).

Aprecia-se, nesta oportunidade, ato de concessão de aposentadoria emitido pelo então Centro Federal de Educação Tecnológica do Maranhão (atual Instituto Federal do Maranhão) em favor da Sra. Margarida de Nazareth Pacheco, aposentada no cargo de Técnico em Assuntos Educacionais da entidade desde 8/10/1997.
Em análise preliminar, a Sefip identificou que consta nos proventos da ex-servidora o pagamento de rubrica judicial alusiva à incorporação de quintos calculados com base no Adicional de Gestão Educacional (AGE) . É que o referido adicional, que foi criado em 9/4/1998, foi indevidamente incluído nos quintos da interessada a partir de então, com base em decisão judicial não transitada em julgado, a despeito de os quintos que até então a interessada recebia terem sido transformados em valores fixos (VPNI) em 1997, data anterior à criação do AGE. Tal inclusão é tida por irregular pelo TCU e pelo STF. 
Considerando o mencionado pagamento e em razão de haver transcorrido lapso temporal superior a 5 anos entre a disponibilização do ato ao TCU em 21/7/2008, e a análise por esta Corte de Contas, nos termos do Acórdão 587/2011-TCU-Plenário, foi oportunizada, à interessada, a garantia constitucional ao contraditório. 
A inativa tomou conhecimento da oitiva e encaminhou suas razões, que foram juntadas na peça 19.
Destarte, a Secretaria de Fiscalização de Pessoal, mesmo considerando que a parcela inquinada está amparada por decisão judicial não transitada em julgado, proferida nos autos do MS 2002.37.00.003413-5, da 3ª Vara da Justiça Federal do Maranhão, propôs a ilegalidade do ato com determinação para exclusão da parcela referente à AGE do cálculo dos quintos incorporados, considerando o que havia sido decidido inicialmente no julgamento do Recurso Extraordinário 638.115.
O Ministério Público junto ao TCU, em seu parecer, ratificou as conclusões da Sefip.
II
No mérito, entendo que o encaminhamento a ser dispensado ao caso dos autos deve ser distinto do proposto nos pareceres precedentes. Isso porque, consoante se comprova no extrato de peça 27, a interessada faleceu em 19/4/2020. 
Além disso, extrai-se da consulta ao sistema Siape, juntada na peça 28, que a ex-servidora não possui dependentes ativos, o que significa que não será instituidora de pensão.Com isso, a discussão acerca da inclusão do Adicional de Gestão Educacional torna-se inócua para o caso concreto. 
A despeito de tal fato, vale mencionar que em razão da modulação de efeitos conferida pelo STF no julgamento do RE 638.115/CE, caso a servidora não tivesse falecido, o encaminhamento ainda assim seria diverso daquele proposto pela Sefip, já que para as incorporações de quintos recebidas em razão de decisão administrativa ou de decisão judicial não transitada em julgado, os efeitos da decisão proferida pelo STF foram modulados de forma que aqueles que recebem a parcela incorporada após 8/4/1998 até a data do julgamento do aludido Recurso Extraordinário tenham o pagamento mantido até sua absorção integral por quaisquer reajustes futuros concedidos aos servidores.
Ante o exposto, VOTO para que seja adotada a minuta de acórdão que ora trago ao exame deste Colegiado.
TCU, Sala das Sessões Ministro Luciano Brandão Alves de Souza, em 26 de maio de 2020.
Ministro VITAL DO RÊGO 
Relator